ACORDAO-COMPLETO-2414892

ACÓRDÃO 8014/2020 ATA 25/2020 - SEGUNDA CÂMARA

VISTO, relatado e discutido o presente recurso de reconsideração interposto por Rute Gomes de Meneses Maia contra o Acórdão 3078/2019-TCU-Segunda Câmara, que apreciou Tomada de Contas Especial instaurada pelo Fundo Nacional de Saúde (FNS) em desfavor, originalmente, das Sras. Rute Gomes de Meneses Maia e Karina Mara Leitão Maia, como secretárias de saúde de Limoeiro do Norte - CE (gestões: de 2/1/2013 a 3/7/2014 e de 4/7/2014 a 26/8/2016, respectivamente) , diante da parcial impugnação dos dispêndios realizados com os recursos federais repassados na modalidade fundo a fundo, durante o exercício de 2014, com vistas ao desenvolvimento de ações no âmbito do Sistema Único de Saúde (SUS) ,
	ACORDAM os Ministros do Tribunal de Contas da União, reunidos em sessão de Segunda Câmara, diante das razões expostas pelo relator, com fundamento nos arts. 32, inciso I, e 33 da Lei 8.443/1992, em:
	9.1. conhecer do recurso de reconsideração e, no mérito, negar-lhe provimento;
	9.2. dar ciência desta decisão à recorrente e aos demais interessados.

Recurso de reconsideração interposto por Rute Gomes de Meneses Maia contra o Acórdão 3078/2019  TCU  2ª Câmara, que apreciou Tomada de Contas Especial instaurada pelo Fundo Nacional de Saúde (FNS) em desfavor, originalmente, das Sras. Rute Gomes de Meneses Maia e Karina Mara Leitão Maia, como secretárias de saúde de Limoeiro do Norte  CE (gestões: de 2/1/2013 a 3/7/2014 e de 4/7/2014 a 26/8/2016, respectivamente), diante da parcial impugnação dos dispêndios realizados com os recursos federais repassados na modalidade fundo a fundo, durante o exercício de 2014, com vistas ao desenvolvimento de ações no âmbito do Sistema Único de Saúde (SUS),

Segunda Câmara

Fundo Municipal de Saúde de Limoeiro do Norte/CE.

3. Interessados/Responsáveis/Recorrentes:
3.1. Interessado: Fundo Nacional de Saúde - MS (00.530.493/0001-71).
3.2. Responsáveis: Karina Mara Leitão Maia (XXX.779.043-XX); Paulo Carlos Silva Duarte (XXX.594.803-XX); Rute Gomes de Meneses Maia (XXX.648.403-XX).
3.3. Recorrente: Rute Gomes de Meneses Maia (XXX.648.403-XX).

13.1. Ministros presentes: Ana Arraes (Presidente), Augusto Nardes (Relator), Aroldo Cedraz e Raimundo Carreiro.
13.2. Ministros-Substitutos presentes: Marcos Bemquerer Costa e André Luís de Carvalho.

ACORDAO-COMPLETO-2527998

Acórdão 2677/2022 - Segunda Câmara

RUTE GOMES DE MENESES MAIA

PRU-5

FUNDO NACIONAL DE SAÚDE - DIRETORIA EXECUTIVA

AUGUSTO NARDES

Ministro-Substituto André Luís de Carvalho.

Adoto como relatório a instrução de mérito elaborada no âmbito da Secretaria de Recursos - Serur (peça 68) , acolhida pelo corpo dirigente da unidade técnica (peças 69 e 70) , que contou com a anuência do Ministério Público junto a este Tribunal (peça 71) :
"INTRODUÇÃO
Trata-se de recurso de reconsideração (peça 50) interposto por Rute Gomes de Meneses Maia contra o Acórdão 3078/2019-TCU-Segunda Câmara (peça 35) . 
A deliberação recorrida apresenta o seguinte teor: 
9.1. excluir a responsabilidade de Paulo Carlos Silva Duarte na presente relação processual, diante dos elementos de convicção até aqui obtidos pelo TCU;
9.2. julgar irregulares as contas de Rute Gomes de Meneses Maia e Karina Mara Leitão Maia, nos termos dos arts. 1º, I, 16, III, alíneas 'a' e 'c', e 19, caput, da Lei nº 8.443, de 1992, para condená-las ao pagamento do débito apurado nos autos, atualizado monetariamente e acrescido dos juros de mora desde as datas indicadas até o efetivo recolhimento, fixando-lhes o prazo de 15 (quinze) dias, contados das notificações, para comprovarem, perante o Tribunal, o recolhimento das referidas dívidas em favor do Fundo Nacional de Saúde, nos termos do art. 23, III, 'a', da citada lei e do art. 214, III, 'a', do Regimento Interno do TCU (RITCU) , sob as seguintes condições:
9.2.1. débito em desfavor de Rute Gomes de Meneses Maia:
	Valor Original (em R$) 
	Data da Ocorrência

	11.008,00
	7/1/2014

	23.791,00
	16/1/2014

	124.086,94
	13/5/2014

	66.000,00
	10/6/2014

	124.086,94
	11/6/2014

	30.221,00
	12/6/2014

	42.430,00
	13/6/2014

	34.000,00
	13/6/2014

9.2.2. débito em desfavor de Karina Mara Leitão Maia:
	Valor Original (em R$) 
	Data da Ocorrência

	190.000,00
	11/7/2014

	70.000,00
	31/7/2014

	156.000,00
	31/7/2014

9.3. aplicar em desfavor de Rute Gomes de Meneses Maia e Karina Mara Leitão Maia, individualmente, a multa prevista no art. 57 da Lei nº  8.443, de 1992, sob o valor de R$ 50.000,00  (cinquenta mil reais) , com a fixação do prazo de 15 (quinze) dias, contados da notificação, para que comprovem, perante o Tribunal (art. 214, III, 'a', do RITCU) , o recolhimento das dívidas ao Tesouro Nacional, atualizadas monetariamente na forma da legislação em vigor;
9.4. autorizar, caso requerido, nos termos do art. 26 da Lei nº 8.443, de 1992, e do art. 217 do RITCU, o parcelamento das dívidas fixadas por este Acórdão em até 36 (trinta e seis) parcelas mensais e sucessivas, sobre as quais incidirão a atualização monetária e os correspondentes acréscimos legais, esclarecendo aos responsáveis que a falta de pagamento de qualquer parcela importará no vencimento antecipado do saldo devedor, sem prejuízo das demais medidas legais;
9.5. autorizar, desde logo, a cobrança judicial das dívidas fixadas por este Acórdão, nos termos do art. 28, inciso II, da Lei nº 8.443, de 1992, caso não atendidas as notificações; e
9.6. determinar que a unidade técnica envie a cópia deste Acórdão, acompanhado do Relatório e da Proposta de Deliberação que o fundamenta, à Procuradoria da República no Estado do Ceará, nos termos do art. 16, § 3º, da Lei nº  8.443, de 1992, para o ajuizamento das ações penais e civis cabíveis.
HISTÓRICO
Trata-se de Tomada de Contas Especial instaurada pelo Fundo Nacional de Saúde (FNS) em desfavor, originalmente, das Sras. Rute Gomes de Meneses Maia e Karina Mara Leitão Maia, como secretárias de saúde de Limoeiro do Norte - CE (gestões: de 2/1/2013 a 3/7/2014 e de 4/7/2014 a 26/8/2016, respectivamente) , diante da parcial impugnação dos dispêndios realizados com os recursos federais repassados na modalidade fundo a fundo, durante o exercício de 2014, com vistas ao desenvolvimento de ações no âmbito do Sistema Único de Saúde (SUS) .
A partir do relatório do Denasus, o FNS impugnou os dispêndios não comprovados sob o valor global de R$ 1.537.747,48, com a autorização das aludidas secretárias municipais de saúde no período de janeiro a julho de 2014 (Peças 8 e 12) .
As duas ex-secretárias de saúde deixaram transcorrer in albis o prazo para apresentarem as suas defesas e foram consideradas revéis, nos termos do art. 12, § 3º, da Lei nº  8.443, de 1992, por esta Corte.
A recorrente foi condenada ante a ausência de elementos capazes de demonstrar a boa e regular aplicação dos recursos federais transferidos, o que teria configurado 'ofensa não só às regras legais, mas também aos princípios basilares da administração pública'.
1.1. Neste momento, o recorrente insurge-se contra a deliberação previamente descrita.
EXAME DE ADMISSIBILIDADE
Reitera-se o exame de admissibilidade contido na peça 51, que propôs a suspensão dos efeitos dos itens 9.2, 9.2.1, 9.3 e 9.5 do acórdão recorrido e acatado pelo Ministro Relator Augusto Nardes (despacho de peça 53) . 
EXAME DE MÉRITO
Delimitação
1.2. Constitui objeto do presente recurso definir se:
	a) há nulidade do acórdão recorrido, ante a desconsideração de documentos apresentados por um dos responsáveis e que aproveitaria aos demais;
	b) as razões recursais e os documentos juntados comprovam as despesas tidas por irregulares pelo acórdão condenatório.
	Da nulidade e da revelia 
1.3. Defende-se, no recurso, a nulidade do acórdão em razão da ausência de revelia, conforme afirmado no decisum condenatório.
1.4. Argumenta que:
	a) aplica-se as disciplinas dos arts. 298 e 345, I, do Código de Processo Civil, 'que estabelece que havendo pluralidade de réus, algum deles contestando a ação a revelia não produz o efeito de serem presumidas verdadeiras as alegações formuladas pelo autor';
	b) 'não podia ter sido considerada revel, pois por força das disposições normativas antes mencionadas a defesa de um dos responsáveis impedia o reconhecimento da revelia';
	c) não se observou as disposições do Acórdão 4117/2019-TCU-1ªCâmara, pois ainda que o Sr. Paulo Carlos Silva Duarte (ex-prefeito) , tenha apresentado documentos 'que comprovariam a regular aplicação dos recursos, (...) , não foram considerados os documentos por ele apresentados para justificar as despesas das outras gestoras porque as mesmas foram consideradas revéis', conforme demonstram os itens 12,1 e 12.2 do relatório (peça 37, p. 5-6) ;
	d) a defesa de um dos responsáveis alcança os faltosos, naquilo que for pertinente, e no caso concreto, o TCU não apreciou os documentos apresentados pelo responsável excluído, em razão de a recorrente ter se mantido silente;
	e) a 'defesa apresentada pelo Município, através de seu Procurador-Geral, está subscrita também pela recorrente como pode se constatar do documento de Peça 3,' dessa forma e tendo em vista que o julgado não considerou os documentos apresentados pelo ex-prefeito na avaliação da sua responsabilidade, o acórdão 'deve ser reformado para reconhecer que a recorrente se manifestou tempestiva e regularmente sobre o Relatório do DENASUS, e os fundamentos da manifestação, com os documentos apresentados pelo Município, devem servir para a constatação de que a recorrente não cometeu nenhuma irregularidade'.
Análise:
1.5. Após detido exame dos autos, entende-se não assistir razão à recorrente e seu questionamento acerca da nulidade do acórdão.
1.6. Observa-se que a peça instrutória (peça 17) e a citação (peça 22) imputaram o valor original de R$ 997.660,54 à recorrente, contudo, a ex-gestora foi condenada, somente, pelo valor de R$ 455.623,88, exatamente, porque esta Corte de Contas levou em consideração toda a documentação juntada pelo ex-prefeito e que aproveitou a ex-secretária de saúde. É o que se extrai do exame técnico (peça 30) , acolhido pelo acórdão, verbis: 
12.1. O Sr. Paulo Carlos Silva Duarte (CPF XXX.594.803-XX) apresentou documentos que comprovam que o mesmo não era gestor do Fundo Municipal de Saúde do município por ele gerido (peça 27, p. 9-15) , podendo-se neste instante afastar a responsabilidade do mesmo em relação aos débitos apurados, acatando as alegações de defesa do mesmo nesse sentido. 
12.2. É pertinente mencionar que o Sr. Paulo Carlos Silva Duarte (CPF XXX.594.803-XX) colacionou aos autos documentos que comprovariam a regular gestão dos recursos impugnados pelo Fundo Nacional de Saúde, isentando de responsabilidade as ex-secretárias municipais de saúde chamadas aos autos para apresentarem as suas alegações de defesa, mas que permaneceram silentes.
12.3. No que tange aos processos de pagamentos apresentados pelo ex-prefeito do município, cumpre destacar que alguns deles estão acompanhados de notas de pagamento, cópia de convênios celebrados com entidades privadas, notas de empenho e/ou subempenho, cópia de extrato bancário e algumas notas fiscais, cabendo não deixar olvidar que a impugnação das despesas ocorreu exatamente pela documentação incompleta, para fins de comprovação da regularidade das despesas (...) 
 (...) 
12.4. Nos documentos apresentados pelo ex-prefeito não se encontram as cópias dos relatórios de processamento dos serviços realizados e aprovados, bem como algumas notas fiscais de serviços supostamente prestados, principalmente em relação ao Instituto de Olhos do Vale do Jaguaribe, não constando em relação a esta entidade nenhuma nota fiscal nos processos de pagamentos. No que concerne aos processos de pagamento abrangendo à Sociedade Beneficente São Camilo, encontram-se a maioria das notas fiscais, conforme será detalhada adiante. 
12.4.1. A despeito da ausência de relatórios dos serviços realizados, nosso entendimento é o de que é possível acatar os pagamentos em que se encontram as notas fiscais de prestação de serviços, além dos demais documentos que acompanham, já que os relatórios seriam obrigações acessórias em relação à execução dos serviços, não havendo nos autos nenhuma informação de que não teriam sido prestados os serviços em questão. Destarte, quanto aos comprovantes de despesas apresentados, entendemos que podem ser acatados os seguintes pagamentos, considerando a anexação da documentação apresentada, maiormente as notas fiscais de prestação dos serviços, excluindo-se os mesmos da relação de débitos que compuseram as citações:
Quadros à peça 30, p. 6
É possível verificar que diversos valores contidos na citação não foram incluídos na condenação, por entender esta Corte que estariam aptos a demonstrar a regularidade da despesa, o que, por si, demonstra que não se tratou como fato incontroverso a responsabilidade da ex-gestora, nem se deixou de avaliar qualquer documento colacionado por um dos responsáveis que aproveitava aos outros.
Dessa forma, não há como acatar os argumentos da recorrente que os documentos juntados pelo ex-prefeito não foram considerados no momento da condenação da recorrente, tanto foram que o débito imputado na citação foi, de forma relevante, reduzido na condenação.
Assim, não procede a preliminar de nulidade. 
Da regularidade dos pagamentos ao Instituto de Olhos Vale do Jaguaribe 
1.7. Defende-se no recurso a regularidade de todos os pagamentos realizada na gestão da recorrente.
No tocante à constatação 341.295 (peça 8) , argumenta que:
	a) 'realmente, conforme constatado pela Auditoria, o Município não formalizou, através de contrato, o ajuste entre ele e o Instituo de Olhos Vale do Jaguaribe pois utilizava o credenciamento desse Instituto pelo Estado do Ceará como instrumento para a formalização do convênio' (peça 50, p. 22-24) , aduz ainda que 'uma vez credenciada a empresa especializada, o convênio era o instrumento utilizado para a formalização do ajuste ente o Município e o Instituto de Olhos', nos termos dos arts. 2ª e 4º da PORTARIA 288, de 19 de maio de 2008, da Secretaria de Atenção à Saúde, do Ministério da Saúde;
	b) 'o Instituto de Olhos Vale do Jaguaribe era uma Unidade de Atenção Especializada em Oftalmologia, e como tal estava credenciada a realizar os procedimentos, daí terem sido realizadas as transferências dos recursos do SUS para essa unidade de saúde credenciada pelo Estado do Ceará;
	c) a comprovação das despesas liquidadas efetuadas pelo Instituo de Olhos Vale do Jaguaribe se dava por meio da apresentação, por esse Instituto, da realização dos procedimentos onde constavam o nome do atendido, o nº da APAC (Autorização de Procedimento de Alta Complexidade e/ou do SIAS (Sistema de Informação Ambulatorial - média complexidade) , conforme documentação anexada;
	d) 'a formalização do ajuste entre o Município e Instituto se dava por mera formalidade, considerando que o Instituo era o único credenciado a realizar os serviços de oftalmologia pelo SUS pelo Estado do Ceará para a Regional de Saúde';
	e) os processos de pagamento anexado, 'mais precisamente os empenhos, estavam registrados como despesas com ações de cooperação técnica com entes públicos e privados, na categoria de contribuições. Isso porque, como já se disse, o Instituto era o único credenciado pelo Estado do Ceará para realizar os serviços por ele (Instituto) realizados', ademais, 'se faz constatar que, conforme documentos anexos, o SUS aprovou totalmente os serviços prestados pelo Instituto de Olhos Vale do Jaguaribe.
Quanto à constatação 341.297 (peça 8) , argumenta que:
	a) os valores de R$ 66.000,00 (sessenta e seis mil reais) , R$ 34.000,00 (trinta e quatro mil reais) , e R$ 190.000,00 (cento e noventa mil reais) foram transferidos da conta corrente n° 35505-4 BB S/A para a conta do FPM n° 3.296-4, e 'tinham por finalidade o ressarcimento da Conta do FPM dos valores pagos ao INSS, de responsabilidade da Secretaria de Saúde, os quais foram realizados através dessa conta do FPM - 3.296-4, conforme documentos de despesas anexos', logo, as 'despesas relativos a esses valores são os referentes aos pagamentos do INSS anexos';
	b) 'Quanto ao valor de R$ 70.000,00, este foi creditado e debitado no mesmo dia, não tendo havido pagamento realizado com esse valor', ademais, 'o valor de R$ 70.000,00 foi creditado em 31 de julho de 2014, quando a recorrente não era mais gestora da Secretaria de Saúde, da qual foi exonerada, a pedido, em 04 de julho de 2014, conforme documento anexo, não tendo qualquer responsabilidade sobre esse valor'. Dessa forma, 'não existiu, portanto, nenhum dano ao erário que justificasse o ressarcimento imposto no Acórdão fustigado';
	c) as despesas foram executadas mediante convênio com o 'único Instituto credenciado pelo Estado do Ceará para realizar os procedimentos de oftalmologia, todos devidamente aprovados pelo SAS/DATAUS, conforme documento anexos'. A atuação da ex-gestora somente reproduziu o que já que vinha ocorrendo há mais de 10 anos sem que nunca tenha sido glosado um único pagamento pelo Ministério da Saúde, pois o Instituto já estava credenciado há mais de 10 anos no Município';
	d) 'antes de o Município adotar a gestão plena de saúde, os recursos eram repassados para o Instituto diretamente para a sua conta bancária, sem passar pelo Município';
	e) os 'documentos aportados aos autos pelo ex-Prefeito, e só não admitidos para a defesa da recorrente porque esta foi, indevidamente, considerada revel, todos os serviços foram prestados' e 'nenhum valor foi repassado ao Instituo de Olhos do Vale do Jaguaribe sem que os serviços prestados tenham sido atestados, e todos os recursos repassados os foram devidamente identificados, numa demonstração clara de nexo de causalidade entre as despesas e os recursos'.
Análise:
1.8. Importante, antes de adentrar ao mérito das razões recursais, entender as irregularidades e seus fundamentos atribuídos à recorrente, bem como os valores da condenação. 
1.9. A instrução de peça 17, que determinou a irregularidade e o fundamento da citação (peça 22) , dispôs nos seguintes termos, verbis:
b) Responsáveis solidários: Paulo Carlos Silva Duarte (CPF XXX.594.803-XX) e Rute Gomes de Meneses Maia (CPF XXX.970.182-XX) ; 
21.2. Ocorrência: Transferência de recursos oriundos do Fundo Nacional de Saúde para o pagamento de fornecedores sem a existência de comprovação documental, conforme apurado pela auditoria do Denasus (Constatações 341295 e 341297 do Relatório de Auditoria do Denasus n. 14.854) .
Tabela Peça 17, p. 5-6
Por sua vez, a matriz de responsabilidades (peça 17, p. 7) definiu a conduta da recorrente, o nexo de causalidade e sua culpabilidade, nos seguintes termos, verbis: 
Conduta: Na condição de Prefeito de Limoeiro do Norte/CE, gestor dos recursos do município, por ter deixado de comprovar a boa e regular aplicação dos valores recebidos pelo município do Fundo Nacional de Saúde, em face da não comprovação documental que justificasse as transferências dos recursos para as empresas fornecedoras
Nexo de Causalidade: O pagamento a fornecedores sem a comprovação por meio de documentação pertinente e o cumprimento dos requisitos legais propiciou a não consecução dos objetivos para os quais foram transferidos os recursos do FNS/MS, causando prejuízos ao erário.
Culpabilidade: Era razoável o responsável entender que a má gestão dos recursos públicos poderia acarretar prejuízo ao Erário, sendo esperada uma conduta diferente daquela que foi praticada.
1.10. A mesma instrução, antes de determinar a irregularidade deixou registrado informações relevantes para o deslinde do presente recurso (peça 17) que permite concluir que para se entender exatamente o motivo da impugnação há que se recorrer ao que consta nas Constatações 341295 e 341297 do Relatório de Auditoria do Denasus 14.854 (peça 8, p. 7) , reproduzidas na instrução que fundamentou a citação.
1.11. Após a citação e a defesa apresentada pelo ex-gestor, foi elaborada a instrução, acolhida pelo acórdão, que deixou registrado, a partir da tabela constante à peça 30, p. 4-5, abaixo reproduzida, os fundamentos tanto para aceitação das despesas como para rejeição.
Tabela 1 - Peça 30, p. 4
	Data
	Valor
	Proc. Pagto
	Credor
	Histórico

	7/1/2014
	11.088,00
	07010001
	Instituto de Olhos do Vale do Jaguaribe
	Termo de convenio com o objetivo de garantir atendimento oftaltomológico.

	14/1/2014
	96.673,00
	14010009
	Sociedade Beneficente São Camilo
	Repasse de recursos visando a garantia da atenção integral à saúde dos munícipes, conforme termo de convênio.

	16/1/2014
	23.791,00
	16010005
e 1601006
	Instituto de Olhos do Vale do Jaguaribe
	Termo de convenio com o objetivo de garantir atendimento oftaltomológico.

	13/2/2014
	124.086,94
	13020013
	Sociedade Beneficente São Camilo
	Repasse de recursos visando a garantia da atenção integral à saúde dos munícipes, conforme termo de convênio.

	11/3/2014
	36.551,12
	11030011
	Sociedade Beneficente São Camilo
	Termo de convenio com o objetivo de garantir atendimento oftaltomológico.

	14/3/2014
	124.086,94
	14030011
	Sociedade Beneficente São Camilo
	Repasse de recursos visando a garantia da atenção integral à saúde dos munícipes, conforme termo de convênio.

	9/4/2014
	36.551,12
	0904004
	Sociedade Beneficente São Camilo
	Repasse de recursos visando a garantia da atenção integral à saúde dos munícipes, conforme termo de convênio.

	11/4/2014
	124.086,94
	119413922
	Sociedade Beneficente São Camilo
	Repasse de recursos visando a garantia da atenção integral à saúde dos munícipes, conforme termo de convênio.

	13/5/2014
	124.086,94
	13059918
	Sociedade Beneficente São Camilo
	Repasse de recursos visando a garantia da atenção integral à saúde dos munícipes, conforme termo de convênio.

	10/6/2014
13/6/2014
11/7/2014
31/7/2014
	66.000,00
34.000,00
190.000,00
70.000,00
	08080093
10090038
19119929
	INSS
	Recolhimento da contribuição patronal

	11/6/2014
	124.086,94
	11060011
	Sociedade Beneficente São Camilo
	Repasse de recursos visando a garantia da atenção integral à saúde dos munícipes, conforme termo de convênio.

	12/6/2014
	30.221,00
	12960012
	Instituto de Olhos do Vale do Jaguaribe
	Termo de convenio com o objetivo de garantir atendimento oftaltomológico.

	13/6/2014
	42.438,00
	13969001
	Instituto de Olhos do Vale do Jaguaribe
	Termo de convenio com o objetivo de garantir atendimento oftaltomológico.

	10/7/2014
	124.086,94
	10079041
	Sociedade Beneficente São Camilo
	Repasse de recursos visando a garantia da atenção integral à saúde dos munícipes, conforme termo de convênio.

	31/7/2014
	156.000,00
	31979009
	Sociedade Beneficente São Camilo
	Repasse de recursos visando a garantia da atenção integral à saúde dos munícipes, conforme termo de convênio.

1.12. Em relação ao acatamento das despesas registrou-se, verbis: 
12.4. Nos documentos apresentados pelo ex-prefeito não se encontram as cópias dos relatórios de processamento dos serviços realizados e aprovados, bem como algumas notas fiscais de serviços supostamente prestados, principalmente em relação ao Instituto de Olhos do Vale do Jaguaribe, não constando em relação a esta entidade nenhuma nota fiscal nos processos de pagamentos. No que concerne aos processos de pagamento abrangendo à Sociedade Beneficente São Camilo, encontram-se a maioria das notas fiscais, conforme será detalhada adiante. 
12.4.1. A despeito da ausência de relatórios dos serviços realizados, nosso entendimento é o de que é possível acatar os pagamentos em que se encontram as notas fiscais de prestação de serviços, além dos demais documentos que acompanham, já que os relatórios seriam obrigações acessórias em relação à execução dos serviços, não havendo nos autos nenhuma informação de que não teriam sido prestados os serviços em questão. Destarte, quanto aos comprovantes de despesas apresentados, entendemos que podem ser acatados os seguintes pagamentos, considerando a anexação da documentação apresentada, maiormente as notas fiscais de prestação dos serviços, excluindo-se os mesmos da relação de débitos que compuseram as citações:
 (...) 
Rute Gomes de Meneses Maia
	Data
	Valor (R$) 
	Localização

	14/1/2014
	96.673,60
	Peça 27, p. 34-37

	13/2/2014
	124.086,94
	Peça 27, p. 49-65

	11/3/2014
	36.551,12
	Peça 27, p. 74-81

	14/3/2014
	124.086,94
	Peça 27, p. 90-95

	9/4/2014
	36.551,12
	Peça 27, p. 96-101

	11/4/2014
	124.086,94
	Peça 27, p. 102-107

	Total
	542.036,66
	
Por sua vez, em relação à rejeição também restou registrado, verbis:
12.5. Quanto aos demais documentos relacionados aos supostos pagamentos realizados e que não tiveram o regular o acolhimento deferido, os mesmos se deram em razão de não terem sido apresentados pelo menos a cópia da nota fiscal, além do fato de alguns deles não se vincularem aos débitos componentes da relação de citações, a exemplo dos pagamentos apresentados como sido supostamente das contribuições do INSS, já que não há como se inferir a existência de nexo de causalidade entre pagamentos e saídas bancárias de valores diferentes dos débitos, além do fato de os recursos do Fundo Nacional de Saúde não se destinarem a tal propósito. (grifos acrescidos) 
Assim, a instrução registrou os seguintes valores imputados à recorrente (peça 30, p. 8) .
Tabela 2 - Débito da Condenação
	Data
	Valor (R$) 
	Localização

	7/1/2014
	11.008,00
	Peça 5, p. 1

	16/1/2014
	23.791,00
	Peça 5, p. 1

	13/5/2014
	124.086,94
	Peça 5, p. 5

	10/6/2014
	66.000,00
	Peça 5, p. 6

	11/6/2014
	124.086,94
	Peça 5, p. 6

	12/6/2014
	30.221,00
	Peça 5, p. 6

	13/6/2014
	42.430,00
	Peça 5, p. 6

	13/6/2014
	34.000,00
	Peça 5, p. 6

	Total
	455.623,88
	
Relembrado os fundamentos, examina-se as razões recursais.
A partir da comparação da Tabela 1 (peça 30, p. 4) com a Tabela 2 (peça 30, p. 8) é possível elaborar a Tabela 3.
Tabela 3 
	Item
	Data
	Valor (R$) 
	Processo Pgto
	Credor
	Localização

	1
	7/1/2014
	11.008,00
	07010001
	Instituto de Olhos do Vale do Jaguaribe
	Peça 5, p. 1

	2
	16/1/2014
	23.791,00
	16010005 e 1601006
	Instituto de Olhos do Vale do Jaguaribe
	Peça 5, p. 1

	3
	13/5/2014
	124.086,94
	13059918
	Sociedade Beneficente São Camilo
	Peça 5, p. 5

	4
	10/6/2014
	66.000,00
		INSS
	Peça 5, p. 6

	5
	11/6/2014
	124.086,94
	11060011
	Sociedade Beneficente São Camilo
	Peça 5, p. 6

	6
	12/6/2014
	30.221,00
	12960012
	Instituto de Olhos do Vale do Jaguaribe
	Peça 5, p. 6

	7
	13/6/2014
	42.430,00
	13969001
	Instituto de Olhos do Vale do Jaguaribe
	Peça 5, p. 6

	8
	13/6/2014
	34.000,00
		INSS
	Peça 5, p. 6

A Tabela 3 expressa os valores e a discriminação de quais despesas não teriam sido comprovadas pela ex-secretária de saúde, e partir destes elementos é que se deve avaliar tanto os argumentos quanto os documentos constantes do recurso.
Em relação à extensa documentação trazida no recurso, de forma desorganizada, é importante destacar que as prestações de contas apresentadas ou documentos que comprovam dispêndios devem espelhar a correta aplicação dos recursos públicos. 
Um amontoado de documentos juntados sem ordenação lógica, sem explicitação e justificação nas razões recursais, e, ainda, sem correlação com as saídas dos recursos dos cofres públicos (constatadas pelos cheques emitidos) não pode ser acolhido como prestação de contas ou mesmo como elementos hábeis a comprovar a aplicação dos recursos. Não é outro o entendimento deste Tribunal expressos nos votos dos Acórdão 1322/2007-TCU-Plenário, 682/2008 - 1ª Câmara e 27/2004 - 2ª Câmara.
Cabe ao recorrente a impugnação de fato e direito de forma especificada e a exposição individualizada dos eventos tidos por irregulares pelo Tribunal, bem como das provas em sentido contrário. Há que se ter impugnação direta aos fundamentos de fato e direito do acórdão, com a demonstração das evidências que afastariam as conclusões obtidas.
Em outras palavras, os recursos no TCU devem impugnar os fundamentos (fatos e direito) da decisão recorrida, trazendo as razões e as provas referenciadas, pelas quais entende o recorrente que a mesma merece ser reformada, sob pena de inépcia da peça recursal e não se ter o que examinar.
É obrigação do recorrente a demonstração da efetiva desconstituição, ressalta-se, com a descrição e correlação da evidência à irregularidade, somente assim seria possível reforma do julgado.
As razões recursais não descrevem de forma lógica e ordenada quais seriam, exatamente, os documentos colacionados a desconstituir os fundamentos das alegações que ensejaram a condenação, consolidados na Tabela 3, ao contrário, limita-se a juntar um amontoado de documentos e a afirmar que comprovariam as despesas durante a gestão. 
Percebe-se que o recurso atacou as Constatações 341295 e 341297 do Relatório de Auditoria do Denasus 14.854 e não o que restou decidido e consolidado na Tabela 3, acima descrita, o que, por si, dificulta o exame empreendido. Assim, em benefício do recorrente, foi efetuado esforço adicional para o exame da extensa documentação.
Ademais, verifica-se nos documentos constantes da peça 50 que não há uma única nota fiscal emitida pelos recebedores dos recursos públicos para comprovar a despesa. Destaca-se que este foi o principal fundamento para a rejeição dos valores apontados como não comprovados conforme já se destacou na transcrição acima.
Nesse sentido, para se comprovar a regular aplicação e ensejar a reforma do julgado, o primeiro documento, entre outros, a ser trazido pela recorrente deveria ser as respectivas notas fiscais que demonstrariam o pleno pagamento e prestação dos serviços pelo Instituto de Olhos do Vale do Jaguaribe e pela Sociedade Beneficente São Camilo.
Assim, não há como, sem a apresentação das notas fiscais e a partir da desorganizada documentação, propor a reforma do acórdão em relação aos itens 1 a 3 e 5 a 7 da Tabela 3, acima exposta.
No tocante aos itens 4 e 8 da Tabela 3, afirma o recorrente que os recursos foram transferidos da conta corrente 35505-4 BB S/A para a conta do FPM n° 3.296-4, e 'tinham por finalidade o ressarcimento da Conta do FPM dos valores pagos ao INSS, de responsabilidade da Secretaria de Saúde, os quais foram realizados através dessa conta do FPM - 3.296-4'. Afirma, ainda, que os documentos de despesas anexados demonstrariam o afirmado.
Não se encontrou, na vasta e desorganizada documentação juntada, nenhuma evidencia que comprovasse a alegação, a exceção do extrato da conta corrente (peça 50, p. 63-64) , o restante dos documentos nada diz sobre as transferências entre contas do fundo municipal. 
No mesmo sentido, o extrato da conta corrente (peça 50, p. 63-64) juntado nada comprova. As despesas impugnadas foram executadas nos dias 10/6/2014 (R$ 66.000,00) e 13/6/2014 (R$ 34.000,00) , porém o extrato juntado é do mês julho, não apresentando correlação com as despesas pela qual a recorrente foi condenada.
Ante o exposto, não se verifica fundamento para que se proposta a reforma do julgado.
CONCLUSÃO
Das análises anteriores, conclui-se que:
	a) não há nulidade do acórdão recorrido, pois os documentos apresentados pelo ex-prefeito foram examinados e considerados por esta Corte de Contas, inclusive acatando diversas despesas como devidas que estavam relacionadas na citação;
	b) a ausência de qualquer nota fiscal colacionada (principal fundamento da condenação) e o amontoado de documentos juntados sem ordenação lógica, sem explicitação e justificação nas razões recursais, e, sem correlação com as saídas dos recursos (sintetizados na Tabela 3, acima descrita) , não pode ser acolhido como prestação de contas ou mesmo como elementos hábeis a comprovar a aplicação dos recursos, ora discutida.
Com base nessas conclusões, propõe-se negar provimento ao recurso.
PROPOSTA DE ENCAMINHAMENTO
Ante o exposto, com fundamento nos arts. 32, I e 33, da Lei 8.443/92 c/c o art. 285, caput, do RI-TCU, submetem-se os autos à consideração superior, propondo-se:
conhecer do recurso e, no mérito, negar-lhe provimento; 
	b) dar ciência do acórdão que for prolatado à recorrente e aos demais interessados, ressaltando-se que o relatório e o voto que o acompanharem podem ser consultados no endereço www.tcu.gov.br/acordaos, no dia seguinte ao de sua oficialização." 
	
É o Relatório.

João Batista de Freitas Alencar (OAB/CE 4.972).

Procurador Rodrigo Medeiros de Lima.

TOMADA DE CONTAS ESPECIAL. FUNDO NACIONAL DE SAÚDE. AUDITORIA DO DENASUS. PARCIAL IMPUGNAÇÃO DOS DISPÊNDIOS. FALTA DE COMPROVANTES NA PRESTAÇÃO DE CONTAS. SERVIÇOS DE ASSISTÊNCIA À SAÚDE POR INSTITUIÇÃO PRIVADA. AUSÊNCIA DE COMPROVAÇÃO SOBRE A BOA E REGULAR APLICAÇÃO PARCIAL DOS RECURSOS FEDERAIS TRANSFERIDOS. CONTAS IRREGULARES. DÉBITO. MULTA. RECURSO DE RECONSIDERAÇÃO. CONHECIMENTO. RAZÕES RECURSAIS INSUFICIENTES PARA ALTERAR O MÉRITO DO JULGADO. NEGATIVA DE PROVIMENTO DO RECURSO.

TOMADA DE CONTAS ESPECIAL (TCE)

Secretaria de Recursos (Serur).

Trata-se de recurso de reconsideração interposto por Rute Gomes de Meneses Maia contra o Acórdão 3078/2019-TCU-Segunda Câmara, que apreciou Tomada de Contas Especial instaurada pelo Fundo Nacional de Saúde (FNS) em desfavor, originalmente, das Sras. Rute Gomes de Meneses Maia e Karina Mara Leitão Maia, como secretárias de saúde de Limoeiro do Norte - CE (gestões: de 2/1/2013 a 3/7/2014 e de 4/7/2014 a 26/8/2016, respectivamente) , diante da parcial impugnação dos dispêndios realizados com os recursos federais repassados na modalidade fundo a fundo, durante o exercício de 2014, com vistas ao desenvolvimento de ações no âmbito do Sistema Único de Saúde (SUS) .
2.	Com base em relatório do Denasus, o FNS impugnou os dispêndios não comprovados sob o valor global de R$ 1.537.747,48, com a autorização das aludidas secretárias municipais de saúde no período de janeiro a julho de 2014. 
3.	Devidamente notificadas, as responsáveis deixaram de apresentar suas defesas e foram consideradas revéis, nos termos do art. 12, § 3º, da Lei nº  8.443, de 1992, e condenadas ante a ausência de elementos capazes de demonstrar a boa e regular aplicação dos recursos federais transferidos.
4.	Conforme argumentação apresentada na análise da Secretaria de Recursos (Serur) , com a anuência do Ministério Público junto ao TCU (MPjTCU) , a recorrente não trouxe aos autos elementos capazes de esclarecer as irregularidades que lhe foram imputadas no acórdão recorrido. 
5.	Ao tempo em que ratifico o exame de admissibilidade formulado anteriormente (peça 53) , acolho os pareceres emitidos nos autos como razões de decidir, nos termos dos artigos 32, inciso I, e 33 da Lei 8.443/1992, c/c o artigo 285 do RI/TCU, sem prejuízo das considerações que faço a seguir.
6.	Em resumo, constitui o objeto do presente recurso: a suposta nulidade do acórdão recorrido, ante a desconsideração de documentos apresentados por um dos responsáveis e que aproveitaria aos demais; e a tentativa de que os documentos juntados comprovem as despesas tidas por irregulares pelo acórdão condenatório.
7.	Em relação à primeira questão, não assiste razão à recorrente. O fato de ter sido considerada revel, por não ter apresentado sua defesa no prazo legal, não fez com que este Tribunal desconsiderasse as demais argumentações e documentos constantes dos autos que pudessem ser aproveitados em seu favor, razão pela qual inexiste motivo para arguição de nulidade da deliberação recorrida.
8.	A simples comparação entre os valores da citação original e da condenação da responsável, R$ 997.660,54 e R$ 455.623,88, respectivamente, demonstra que as análises técnicas empreendidas nesta Casa levaram em conta todos os elementos que pudessem esclarecer o dano ao erário. O trecho a seguir, constante da peça 30 destes autos, registra a avaliação da documentação apresentada pelo ex-prefeito Paulo Carlos Silva Duarte:
12.2. É pertinente mencionar que o Sr. Paulo Carlos Silva Duarte (CPF 096.594.803-00) colacionou aos autos documentos que comprovariam a regular gestão dos recursos impugnados pelo Fundo Nacional de Saúde, isentando de responsabilidade as ex-secretárias municipais de saúde chamadas aos autos para apresentarem as suas alegações de defesa, mas que permaneceram silentes.
12.3. No que tange aos processos de pagamentos apresentados pelo ex-prefeito do município, cumpre destacar que alguns deles estão acompanhados de notas de pagamento, cópia de convênios celebrados com entidades privadas, notas de empenho e/ou subempenho, cópia de extrato bancário e algumas notas fiscais, cabendo não deixar olvidar que a impugnação das despesas ocorreu exatamente pela documentação incompleta, para fins de comprovação da regularidade das despesas (...) 
12.4. Nos documentos apresentados pelo ex-prefeito não se encontram as cópias dos relatórios de processamento dos serviços realizados e aprovados, bem como algumas notas fiscais de serviços supostamente prestados, principalmente em relação ao Instituto de Olhos do Vale do Jaguaribe, não constando em relação a esta entidade nenhuma nota fiscal nos processos de pagamentos. No que concerne aos processos de pagamento abrangendo à Sociedade Beneficente São Camilo, encontram-se a maioria das notas fiscais, conforme será detalhada adiante. 
12.4.1. A despeito da ausência de relatórios dos serviços realizados, nosso entendimento é o de que é possível acatar os pagamentos em que se encontram as notas fiscais de prestação de serviços, além dos demais documentos que acompanham, já que os relatórios seriam obrigações acessórias em relação à execução dos serviços, não havendo nos autos nenhuma informação de que não teriam sido prestados os serviços em questão. Destarte, quanto aos comprovantes de despesas apresentados, entendemos que podem ser acatados os seguintes pagamentos, considerando a anexação da documentação apresentada, maiormente as notas fiscais de prestação dos serviços, excluindo-se os mesmos da relação de débitos que compuseram as citações:
Quadros à peça 30, p. 6
7.	Também não assiste melhor sorte à recorrente no tocante à segunda questão suscitada, isto é, possibilidade de os documentos juntados comprovarem a correta execução das despesas tidas por irregulares pelo acórdão condenatório.
8.	A deliberação recorrida tomou por base quadro detalhado (Tabela 1 - Peça 30, p. 4) que apresentava valores, datas e fundamentos para aceitação ou rejeição das despesas. Em relação a estas últimas, ficou registrado que:
12.5. Quanto aos demais documentos relacionados aos supostos pagamentos realizados e que não tiveram o regular o acolhimento deferido, os mesmos se deram em razão de não terem sido apresentados pelo menos a cópia da nota fiscal, além do fato de alguns deles não se vincularem aos débitos componentes da relação de citações, a exemplo dos pagamentos apresentados como sido supostamente das contribuições do INSS, já que não há como se inferir a existência de nexo de causalidade entre pagamentos e saídas bancárias de valores diferentes dos débitos, além do fato de os recursos do Fundo Nacional de Saúde não se destinarem a tal propósito. 
9.	A documentação trazida no recurso, de forma desorganizada, sem a demonstração da correlação com as saídas dos recursos dos cofres públicos (constatadas pelos cheques emitidos) não pode ser acolhida como elemento hábil a comprovar a aplicação dos recursos. (Acórdão 1322/2007-TCU-Plenário, 682/2008 - 1ª Câmara e 27/2004 - 2ª Câmara) . Deveria a recorrente impugnar de fato e direito, de forma individualizada, os eventos tidos por irregulares pelo Tribunal, o que não foi feito.
10.	Nesse sentido, fundamental que fossem apresentadas as notas fiscais que comprovassem o pagamento e prestação dos serviços pelo Instituto de Olhos do Vale do Jaguaribe e pela Sociedade Beneficente São Camilo. Não há como alterar os termos do acórdão recorrido sem a apresentação das notas fiscais, considerando em especial a desorganizada documentação apresentada.
11.	Cabe esclarecer que o ônus de comprovar a regularidade da integral aplicação dos recursos públicos ao objeto patrocinado com recursos públicos compete ao gestor, tarefa da qual deve se desincumbir mediante a apresentação de documentação idônea, que demonstre, de forma efetiva, os gastos efetuados e o nexo de causalidade entre as despesas realizadas e a verba federal recebida.
12.	Diante desse contexto, depreende-se que as alegações do recorrente não são suficientes para comprovar a boa e regular aplicação dos recursos recebidos.
	Ante o exposto, uma vez que não procedem as alegações do recorrente e, consequentemente, resta caracterizado dano ao erário, VOTO por que este Tribunal adote a minuta de Acórdão que trago à apreciação deste Colegiado.
TCU, Sala das Sessões Ministro Luciano Brandão Alves de Souza, em 28 de julho de 2020.
Ministro JOÃO AUGUSTO RIBEIRO NARDES 
Relator